最高法院刑事判決　　　　　　　　　　　　　　　八十八年度台上字第四七二六號
　　上　訴　人　甲○○
　　選任辯護人　林昆律師
右上訴人因殺人等罪案件，不服臺灣高等法院中華民國八十八年五月十八日第二審判
決（八十八年度上訴字第一二二四號，起訴案號：台灣台北地方法院檢察署八十七年
度偵字第二五九五一號、八十八年度偵字第八三六號），提起上訴，本院判決如左：
    主  文
原判決撤銷，發回臺灣高等法院。
    理  由
本件原判決認定上訴人甲○○於民國八十七年八月十日，因不滿李錦壽詐賭，又積欠
賭債不還，遂心生怨恨。與真實姓名不詳綽號「文哥」及「阿強」之成年男子二人，
基於殺人之共同犯意聯絡，於同日下午四時許（公訴人誤載為十七時十分許），前往
台北市中山區足球場旁之象牙公園，欲向李錦壽索討賭債。適李錦壽正與黃崇清下棋
，鄭玉傳在旁觀看。上訴人遂與「文哥」及「阿強」約定，由「文哥」騎機車在公園
外等候接應，而上訴人則持制式中共黑星手槍一枝，與「阿強」走近李錦壽，由上訴
人以該中共黑星手槍一枝扺住李錦壽，要李錦壽隨彼等至公園角落旁商討賭債事宜。
李錦壽受制於上訴人所持手槍，不得不違反其本人意志，隨上訴人及「阿強」至公園
角落商討賭債事宜，而以強暴方式妨害李錦壽行動自由。詎上訴人與李錦壽二人在公
園角落商討賭債事宜時發生爭執。上訴人竟持槍把敲擊李錦壽左太陽穴，致李錦壽受
有一點二乘一公分皮膚缺損。李錦壽乘機往承德路方向逃逸，上訴人明知持槍朝人體
射擊會造成死亡，仍持手槍朝逃逸中之李錦壽射擊。第一槍並未射中，上訴人遂再持
槍射擊，第二槍則射中李錦壽右大腿，李錦壽仍拼命逃逸至台北市○○街與庫倫街口
處不支倒地。上訴人竟持槍走到李錦壽身旁，向李錦壽左背臀部再開一槍。上訴人及
「阿強」二人於行兇後，共乘「文哥」所駕駛之機車逃逸。李錦壽經送醫急救，延至
八十七年八月十一日凌晨二時二十三分許因傷重不治死亡。嗣警方據報於現場扣得七
點六二ＭＭ制式子彈一發、已擊發之彈頭壹發及七點六二ＭＭ彈殼二顆等情。因而維
持第一審依牽連關係從重論處上訴人共同殺人罪刑，固非無見。
惟查，(一)、原判決認定上訴人於案發當日夥同綽號「文哥」、「阿強」二人前往象牙
公園，約定由「文哥」騎機車在公園外等候接應，而上訴人則持槍與「阿強」進入公
園行兇，事後三人共乘「文哥」所駕駛之機車逃逸等情。無非以上訴人之供述及證人
鄭玉傳、廖王玉峰之證述為其依據。惟查上訴人於警訊、偵查及第一審初次訊問時雖
均供稱，案發當日渠與綽號「文哥」及「阿強」共三人前往象牙公園找李錦壽等語。
然嗣於第一審審理時則改稱：「現場只有我與「文哥」二人去，沒有「阿強」這個人
。」等語（見第一審卷第七十三頁反面）。於原審調查時復供稱：「當天不是三個人
，是二個人……」云云（見原審卷第三十一頁）。而證人鄭玉傳於警訊、偵查及第一
審審理時均始終證稱，案發當天歹徒為二名男子，一高一矮，後來二人一起離開等語
（見八十八年度偵字第八三六號偵查卷第二十頁反面、八十七度相字第六一二號相驗
卷第十五頁、第一審卷第三十六頁）。另證人黃崇清於警訊及偵查時則均證稱，案發
當天渠僅見到有二人來找李錦壽等語（見同上偵查卷第三十六頁反面、第三十七頁反
面、同上相驗卷第十三頁反面）。而證人廖王玉峰於警訊時則證稱，案發當時有三名
男子追打被害人，事後三人共乘一部機車逃逸等語（見見同上偵查卷第三十三頁反面
）；嗣於偵查中又證稱，當時是三人打一人，另一人騎機車等在旁邊，事後三人共騎
二台機車逃逸等語（見同上相驗卷第十四頁反面）。則上訴人與前揭證人等在警訊、
偵查及第一、二審審理中，關於本件案發當時參與犯罪者之人數，究係二人或三人，
以及逃離現場時究係二人一起離開，或三人共乘一部機車或二部機車逃逸等情，所述
互有重大歧異。而上訴人及證人廖王玉峰之供證內容本身亦有矛盾。究竟本案是否確
有上訴人所稱綽號「阿強」者參與？案發當時同至現場或下手行兇之人共有幾人？當
時是否尚有另一名歹徒騎機車在公園外接應？事後歹徒共乘幾部機車逃逸？事實仍有
未明，自有詳予調查認定之必要。原判決未予調查釐清，遽認本案共犯為上訴人與綽
號「文哥」、「阿強」者共三人，復未說明其何以不採信上訴人嗣後在第一審及原審
及證人鄭玉傳所供證關於參與犯案人數之理由，自有調查未盡及理由不備之違法。(二)
、原判決事實認定上訴人於案發當日與綽號「文哥」、「阿強」二人，基於殺人之共
同犯意聯絡，前往象牙公園，欲向李錦壽索討賭債等情。倘屬無誤，則上訴人前往找
李錦壽之目的既在索討賭債，何致於在事前即與綽號「文哥」、「阿強」二人共萌殺
害李錦壽之犯意？是否事前已有討債不成即予殺害之意思？抑或因案發當時向李錦壽
討債不成，而李錦壽又藉機逃跑，上訴人始臨時萌生殺害之意？究竟事實如何？尚不
無疑義，倘屬前者，其依據為何﹖又如屬後者，如何得謂上訴人與騎機車在公園外等
候接應之綽號「文哥」及當時在旁之「阿強」者產生共同殺人之意思聯絡？以上各點
均與判斷上訴人是否應與綽號「文哥」及「阿強」者成立本件殺人罪之共犯，有重要
關係，自應詳予調查認定。原判決對此未予詳查，遽認上訴人與綽號「文哥」、「阿
強」者基於共同殺人之犯意聯絡前往找李錦壽，又認彼等前往找李錦壽之目的係在索
討賭債，亦有認定事實矛盾及調查未盡之違誤。(三)、原判決認定上訴人持槍射擊李錦
壽，第一槍已擊發但並未射中，第二槍射中李錦壽右大腿，第三槍則射中李錦壽左背
臀部。倘係無訛，則上訴人前後既擊發三發子彈，現場似不應留有未曾擊發之子彈，
始合情理。惟警方在案發現場除查獲遺留彈頭一發、彈殼二顆之外，另又查獲未曾擊
發子彈一發（見同上相驗卷第二十五頁、八十七年度偵字第二五九五一號偵查卷第三
十八頁）。究竟該顆子彈是否亦為上訴人所持有？何以遺留於兇案現場？倘係上訴人
所持有，該子彈與本件殺人犯行有無關聯？原判決未併予調查認定；且理由內復未說
明該子彈送鑑驗之結果，以及何以未在本判決中予宣告沒收之理由，亦有調查未盡及
理由不備之違誤。(四)、原判決事實既認定上訴人於案發當日夥同綽號「文哥」、「阿
強」二人前往象牙公園，約定由「文哥」騎機車在公園外等候接應，而上訴人則持槍
與「阿強」進入公園，由上訴人持槍抵住李錦壽而妨害其行動自由，旋又由上訴人開
槍射殺李錦壽等情。倘屬無訛，則綽號「文哥」者僅係在公園外接應，而綽號「阿強
」者僅係與上訴人共同進入公園找被害人李錦壽，均未親自參與本件妨害自由及殺人
行為之實施。原判決理由謂上訴人與「文哥」及「阿強」就本件妨害自由與殺人罪間
，均有犯意之聯絡及行為之分擔，皆為共同正犯。而就其如何認定綽號「文哥」及「
阿強」二人就本件犯行均有行為之分擔，並未說明其認定之依據，亦有理由不備之違
法。(五)、原判決既認定上訴人於案發當日，基於殺人之犯意，以前述制式中共黑星手
槍一枝（含子彈）抵住李錦壽而妨害其行動自由，旋又開槍射殺李錦壽。則上訴人上
開無故持有手槍、子彈之行為，是否應構成槍砲彈藥刀械管制條例第七條第四項及同
條例第十二條第四項之罪名？如應成立上開罪名，則與上訴人所犯妨害自由及殺人罪
之間，應依何種法律關係論斷？又上訴人既持該制式手槍射殺李錦壽死亡，該槍似具
有殺傷力，是否應於本件殺人案件判決中併予依法宣告沒收？如不應宣告沒收，其理
由何在？以上各點均與本案適用法律有重要關係，自應詳予論斷說明。原判決理由對
於上述各點，均未加以說明論斷，亦有理由不備之違法。(六)、按我國現行刑事訴訟第
二審係採事實及法律覆審制。第二審法院應就第一審判決認定事實、適用法律及量刑
之範圍全部重新加以審查，並於理由內詳予說明其審查之結果，而據以維持或撤銷第
一審判決，始符法制，否則即有理由不備之違法。本件第一審判決認上訴人犯妨害自
由及殺人罪，並依牽連關係從重論處上訴人共同殺人罪刑，其據上論結欄係引用刑法
第二十八條、第二百七十一條、第三百零二條第一項、第五十五條及罰金罰鍰提高標
準條例第一條前段等法條為論斷之依據。原判決維持第一審判決，惟其理由末段竟僅
記載第一審判決適用刑法第二十八條及第二百七十一條；對第一審判決適用刑法第三
百零二條第一項、第五十五條及罰金罰鍰提高標準條例第一條前段等法條部分，則漏
未記載及說明，依上開說明，亦有理由不備之違法。以上或為上訴意旨所指摘，或為
本院得依職權調查之事項，應認有撤銷發回之原因。
據上論斷，應依刑事訴訟法第三百九十七條、第四百零一條，判決如主文。
中　　　華　　　民　　　國　　八十八　　年　　　八　　　月　  二十六　　日
                              最高法院刑事第八庭
                                  審判長法官  吳  雄  銘
                                        法官  石  木  欽
                                        法官  王  憲  義
                                        法官  郭  毓  洲
                                        法官  孫  增  同
      右正本證明與原本無異
                                              書  記  官
中      華      民      國    八十八    年      八      月     三十     日
